【裁判字號】    95,訴,2053
【裁判日期】    951208
【裁判案由】    
【裁判全文】
臺灣板橋地方法院刑事判決              95年度訴字第2053號
公  訴  人  臺灣板橋地方法院檢察署檢察官
被      告  乙○○原名鄭足春.
選任辯護人  王寶蒞律師
上列被告因偽造有價證券等案件，經檢察官提起公訴（95年度偵
字第13696號），本院判決如下：
    主  文
乙○○意圖供行使之用，而偽造有價證券，處有期徒刑壹年拾月
。
如附表一所示本票上共同發票人丙○○部分，及如附表二所示偽
造之丙○○署押，均沒收。
    事  實
一、乙○○（原名鄭足春）為址設臺北縣新莊市○○路82巷21號
    1 樓「龍平股份有限公司」（以下簡稱龍平公司）負責人，
    龍平公司曾向花蓮區中小企業銀行（以下簡稱花蓮企銀）借
    款新臺幣（下同）150 萬元，並由乙○○及其夫廖培鏘擔任
    連帶保證人，共同簽立本票。迄於92年11月間，龍平公司因
    資金需求，欲以借新還舊方式貸款200萬元，花蓮企銀要求
    除乙○○、廖培鏘外，需另覓連帶保證人。乙○○即詢問其
    弟丙○○是否有意擔任該借款之連帶保證人，丙○○原本允
    諾，然嗣後已向乙○○表示不願擔任連帶保證人。詎乙○○
    明知丙○○並未同意擔任連帶保證人，竟基於行使偽造私文
    書及偽造有價證券之犯意，於92年11月27日前之某日，在花
    蓮企銀業務員甲○○（原名陳靜芸）至乙○○住處對保時，
    向甲○○佯稱丙○○業已同意擔任連帶保證人，惟丙○○居
    住在南部，請甲○○將借款契約、本票、花蓮企銀便利通小
    額貸款申請書暨資料表留置在該處，其將請丙○○前來簽名
    ，甲○○因信任乙○○，遂將前開資料交予乙○○。乙○○
    於收受前開文件後即在借款契約、花蓮企銀便利通小額貸款
    申請書暨資料表連帶保證人欄內偽造丙○○之署名各1枚（
    詳如附表二所示），並盜用先前與丙○○不動產交易時所留
    之丙○○印章，盜蓋在前開私文書上（借款契約書上6枚，
    花蓮企銀便利通小額貸款申請書暨資料表上1枚），而偽造
    私文書，另在本票共同發票人欄偽造丙○○之署名1枚，並
    盜用丙○○前開印章，盜蓋在本票共同發票人欄（1枚），
    而偽造以丙○○為共同發票人之本票，並均於92年11月27日
    交付予陳靜雲而行使之，足以生損害於丙○○及花蓮企銀。
    嗣因龍平公司並未依約繳納款項，花蓮企銀遂向本院聲請對
    前開本票准予強制執行，經本院於94年3月16日以94年度票
    字第2130號民事裁定准予強制執行，丙○○接獲前開裁定後
    ，於94年10月17日提起確認本票債權不存在之訴，乙○○即
    於前開民事案件開庭前之95年2月7日具狀向臺灣板橋地方法
    院檢察署自首申告犯罪事實，且接受裁判。
二、案經乙○○自首，經臺灣板橋地方法院檢察署檢察官簽分偵
    查起訴。
    理  由
一、訊據被告乙○○對於明知丙○○未同意擔任上開債務連帶保
    證人，仍在借款契約、花蓮企銀便利通小額貸款申請書暨資
    料表連帶保證人欄內及本票共同發票人欄偽造丙○○之署名
    各1 枚，並盜用先前與丙○○不動產交易時所留之印章，盜
    蓋在前開文書及本票上，並將之交付予甲○○而行使之事實
    ，惟矢口否認有何偽造有價證券犯行，辯稱其不知道要簽本
    票，因為業務人員叫其簽哪裡其就簽哪裡云云。然查：
（一）證人丙○○先前雖曾答應擔任連帶保證人，惟嗣後業已向
      被告表示不願擔任連帶保證人，被告亦明知此點等情，業
      據證人丙○○於檢察官偵查中及本院審理中證述明確。
（二）證人丙○○於對保時並未親自在系爭借款契約、花蓮企銀
      便利通小額貸款申請書暨資料表及本票上簽名，證人陳靜
      雲亦未在對保時照會被告，而係被告向證人甲○○表示丙○○在南部，要求甲○○將前開文書及本票放置在被告處
      ，待丙○○北上時親自簽名，證人甲○○因相信被告，而
      將之放置被告處，待被告交付前開私文書及本票時，其上
      已有丙○○之簽名及印文，而總行曾經將本案退回分行，
      因總行聯繫丙○○，丙○○係表示沒有擔任連帶保證人或
      沒空，然證人甲○○僅與被告聯繫，請被告與丙○○溝通
      ，並未再照會丙○○，確認丙○○是否願意擔任連帶保證
      人，待被告向甲○○表示丙○○業已同意後，即將該案再
      送往總行等情，業據證人甲○○於檢察官偵訊及本院審理
      中證述明確。
（三）被告及辯護人嗣後雖辯稱被告不知道要簽本票，因業務人
      員叫其簽哪裡其就簽哪裡云云。然查：龍平公司先前業已
      向花蓮企銀借款150 萬元，並以被告及其夫廖培鏘為連帶
      保證人，而系爭200萬元借款，乃是以新借舊方式借貸乙
      節，為被告所不爭執。而龍平公司與花蓮企銀前開150萬
      元借款時，花蓮企銀亦有叫借款人簽本票，若無本票就無
      法借款，被告也知道龍平公司系爭200萬元借款也一定還
      要簽本票，150萬元借款與嗣後200萬元借款之契約範本均
      相同等情，業據證人甲○○於本院審理中結證屬實。則被
      告先前150萬元借款時既曾以共同發票人身分簽立本票，
      嗣後以新借舊200萬元借款時，豈有不知借貸時均需一併
      簽立本票之理？況本件借款契約與本票雖列於同1張紙上
      ，然位於下方之本票，清楚標明「本票」2字，字體均較
      其他文字為大，被告簽名蓋章之欄位，亦清楚載明為「共
      同發票人」，而非「借款人」或「連帶保證人」，被告又
      豈能辯稱其不知所簽名蓋章者即為本票？再者，前開借款
      契約連同本票業經被告攜回1、2日，期間並偽造丙○○之
      署名，盜用丙○○之印章，亦為被告所自承，被告有充分
      之審閱時間，被告更無諉為不知之理。況被告為龍平公司
      負責人，經營塑膠製品之製造加工及買賣業務，龍平公司
      更自77年7月2日即已核准設立登記，足徵被告長期從事商
      業行為，而本票為商業上常見之擔保工具，被告顯無無法
      辨明本票意義之理。從而被告前開所辯，無非事後卸責之
      詞，委不足採。
（四）此外並有花蓮企銀新莊分行95年9月6日蓮銀莊字第950193
      號函及所附之借款契約、本票、批覆書、徵信報告書、花
      蓮區中小企業銀行便利通小額貸款申請書暨資料表、中小
      企業信用保證基金保證企業資料表、財團法人中小企業信
      用保證基金移送信用保證通知單、查覆書、「同一關係企
      業/集團企業」資料表、營業現場實地勘察報告、花蓮區
      中小企業銀行同業客戶徵信查詢單、公司基本資料查詢、
      經濟部92年5月23日經授中字第09232111800號函及所附臺
      北縣政府營利事業登記證、經濟部工廠登記證、龍平股份
      有限公司變更登記表、公司章程、股東名簿、董事會議記
      錄、九十一年度營利事業所得稅結算申報書、資產負債表
      、九十年度營利事業所得稅結算申報書、資產負債表、92
      年1至7月財政部臺灣省北區國稅局營業人銷售額與稅額申
      報書、91年1至12月台北縣營業人銷售額與稅額申報書、
      財團法人金融聯合徵信中心公司登記及其變更資訊、授信
      與保證資訊-行庫別、逾期催收或呆帳資訊-科目別、票據
      退票及拒絕往來資訊（含開戶）、廖培鏘、鄭足春、丙○○之身分證正反面影本、台北縣新莊地政事務所91 莊建
      字第014691號建物所有權狀、台北縣新莊地政事務所91莊
      地字第030029號土地所有權狀、台北縣土地登記謄本（部
      分）新莊市○○段0000-0000地號、台北縣建物登記謄本
      （部分）新莊市○○段00000-000建號、臺灣中小企業銀
      行化成分行95年9月5日（95）化成字第027000137號函及
      所附臺北縣政府營利事業登記證、經濟部公司執照（2紙
      ）、臺北縣政府營利事業登記證、臺灣中小企業銀行週轉
      金貸款契約（7紙）、長期貸款契約、借據、中長期貸款
      契約、借據（3紙）等件在卷可稽。綜上所述，本件事證
      明確，被告犯行洵堪認定。
二、被告行為後，刑法業於94年2 月2 日經總統以華總一義字第
    09400014901 號令修正公布，並於95年7 月1 日施行。修正
    刑法第2 條、第33條、第62條並刪除第55條牽連犯等規定。
    按行為後法律有變更者，適用行為時之法律，但行為後之法
    律有利於行為人者，適用最有利於行為人之法律，修正後刑
    法第2 條第1 項定有明文。此條規定係規範行為後法律變更
    所生新舊法律比較適用之準據法，本身尚無新舊法比較之問
    題，於新法施行後，應一律適用新法第2 條第1 項之規定，
    為「從舊從輕」之比較，先予敘明。次按本次法律變更，比
    較時應就罪刑有關之共犯、未遂犯、想像競合犯、牽連犯、
    連續犯、結合犯，以及累犯加重、自首減輕暨其他法定加減
    原因（如身分加減）與加減例等一切情形，綜其全部罪刑之
    結果而為比較（最高法院95年5 月23日95年度第8 次刑庭會
    議決議參照）。又刑法施行法亦於95年6 月14日經總統以華
    總一義字第09500085181 號令修正公布增訂第1 之1 條條文
    ，規定：「中華民國九十四年一月七日刑法修正施行後，刑
    法分則編所定罰金之貨幣單位為新臺幣。九十四年一月七日
    刑法修正時，刑法分則編未修正之條文定有罰金者，自九十
    四年一月七日刑法修正施行後，就其所定數額提高為三十倍
    。但七十二年六月二十六日至九十四年一月七日新增或修正
    之條文，就其所定數額提高為三倍。」亦即自95年7 月1 日
    起，刑法分則編所定罰金之貨幣單位，由原來之銀元改為新
    臺幣；且94 年1月7 日刑法修正時，刑法分則編未修正之條
    文定有罰金者，自95年7 月1 日起，有關罰金之數額提高為
    30倍。罰金罰鍰提高標準條例亦於95年5 月17日經總統以華
    總一義字第09500069791 號令修正公布，刪除第2 條條文，
    並自95年7 月1 日施行。經查：刑法第201 條第1 項之罪，
    條文本身雖未修正，然該罪有併科罰金刑之處罰，且自24年
    7 月1 日施行後即未再修正，依增訂刑法施行法第1 之1 條
    之規定，其罰金即應以新台幣為單位，數額應提高30倍。而
    倘依被告行為時之罰金罰鍰提高標準條例第1 條之規定，依
    法律應處罰金罰鍰者，就其原定數額提高為2 倍至10倍。但
    法律已依一定比率規定罰金或罰鍰之數額或倍數者，依其規
    定。而依行政院會銜司法院於72年7 月27日發布，同年8 月
    1 日施行，有關刑法定有罰金各條，提高為10倍。再者銀元
    與新台幣之比率為1 比3 。則前開刑法第201 條第1 項之罪
    ，罰金最高額應屬相同。惟被告行為時，刑法第33條第5 款
    規定：「罰金：一元以上。」惟修正後刑法第33條第5 款規
    定：「罰金：新台幣一千元以上，以百元計算之。」將罰金
    刑提高為新臺幣1 千元以上，且以百元計算，從而比較修正
    前後規定，罰金刑之最低額，則較修正前提高，依修正後刑
    法第2 條第1 項規定，自應以修正前之規定較為有利。而修
    正後之刑法刪除第55條關於牽連犯之規定。被告所為犯行若
    具有牽連犯之關係，依修正前即行為時之規定，應從一重之
    罪處斷，依修正後之刑法既已刪除牽連犯之規定，則所犯上
    述各罪應依數罪併罰之規定分論併罰。比較新舊法之規定，
    修正後之規定並非較有利於被告，依刑法第2 條第1 項之規
    定，亦應適用行為時之法律，即適用修正前刑法第55條牽連
    犯之規定，從一重處斷。又關於自首，被告行為時之刑法第
    62條前段原規定：「對於未發覺之罪自首而受裁判者，減輕
    其刑。」而依修正後之94年2 月2 日修正公布，95年7 月1
    日施行之刑法第62條前段則規定：「對於未發覺之罪自首而
    受裁判者，得減輕其刑。」以修正前刑法第62 條 前段規定
    「必減」較有利被告。綜合比較前開罪刑結果，適用修正前
    相關刑罰法律，對被告較為有利，自應適用修正前刑法相關
    規定。
三、按本票為有價證券，被告意圖供行使之用，而偽造有價證券
    ，核其所為，係犯修正前刑法第201條第1項之偽造之有價證
    券罪。被告於借款契約、花蓮企銀便利通小額貸款申請書暨
    資料表連帶保證人欄內上偽造丙○○署名，並盜蓋丙○○印
    章，並將之交予甲○○而行使之行為，則係犯同法第216 條
    、第210條之行使偽造私文書罪。其低度之行使偽造有價券
    行為應為偽造之高度行為所吸收，又其偽造私文書復持以行
    使，偽造私文書之低度行為亦為高度之行使行為所吸收，再
    者，其偽造署押為偽造有價證券及私文書之部分行為，均不
    另論罪。被告所犯偽造有價證券罪及行使偽造私文書罪二罪
    間，有方法結果之牽連關係，應依修正前刑法第55條之規定
    從一重之偽造有價證券罪處斷。被告於偵查機關尚未知悉犯
    罪前，於95年2月7日具狀向臺灣板橋地方法院檢察署陳明其
    未經丙○○同意而私自簽丙○○之名，並接受檢察官偵訊，
    接受裁判，乃是對未發覺之犯罪自首而接受裁判，應依修正
    前刑法第62條規定減輕其刑。爰審酌被告犯罪之動機、目的
    、手段及所造成危害、迄未與花蓮企銀達成和解（被告雖提
    出志超塑膠有限公司（下稱志超公司）遭逢火災肆虐之臺北
    縣政府消防局火災證明書，而火災發生地即志超公司設籍地
    亦係龍平公司設籍地，惟火災發生之原因係於95年7月21 日
    ，顯非龍平公司無法償還借款之原因，距離前開借款時間已
    約3年，亦非無法償還債務之理由），犯罪後矢口否認犯行
    之態度等一切情狀，量處如主文所示之刑，以資懲儆。
四、按刑法第205條對於偽造、變造之有價證券設有沒收之特別
    規定，是對於偽造之有價證券自應依該條規定宣告沒收。惟
    關於二人以上為共同發票人之有價證券，如僅其中部分共同
    發票人係偽造，因該有價證券之真正發票人部分仍屬有效，
    為避免影響合法執票人對於真正發票人之票據權利，自不得
    將整張有價證券宣告沒收，此時僅依前開法條規定，將該有
    價證券關於偽造發票人部分宣告沒收即可，最高法院91年度
    上字第7082號判決意旨可資參照。附表一所示本票上共同發
    票人丙○○部分，係屬偽造，應依刑法第205條宣告沒收。
    如附表二所示借款契約、花蓮企銀便利通小額貸款申請書暨
    資料表連帶保證人欄內偽造丙○○之署名各1枚，則為偽造
    之署押，應依同法第219條沒收。次按刑法第219條所定不問
    屬於犯人與否沒收之者，以偽造之印章、印文或署押為限，
    盜用者不在其列，最高法院48年台上字第1533號判例意旨亦
    可資參照，則被告盜用丙○○印章蓋在借款契約、花蓮企銀
    便利通小額貸款申請書暨資料表上之印文部分，即爰不為沒
    收之諭知。
據上論斷，應依刑事訴訟法第299 條第1項 前段，修正後刑法第
2 條第1 項、修正前刑法第201 條第1 項、刑法第216 條、第
210 條、修正前刑法第55條、第62條前段、第41條、刑法第205
條、第219 條，罰金罰鍰提高標準條例第1 條前段，判決如主文
。
本案經檢察官曾文鐘到庭執行職務。
中    華    民    國    95    年    12    月    8     日
                  刑事第十一庭  審判長法  官  侯志融
                                      法  官  楊博欽
                                      法  官  張宏節
此正本與原本無異。
如不服本判決應於送達後10日內向本院提出上訴狀
                                      書記官  李崇文
中    華    民    國    95    年    12    月    13    日
附錄本案論罪科刑法條全文：
刑法第201條第1項
（有價證券之偽造變造與行使罪）
意圖供行使之用，而偽造、變造公債票、公司股票或其他有價證券者，處
 3 年以上 10 年以下有期徒刑，得併科 3 千元以下罰金。
附表一：
┌──┬────────┬──────┬──────┬────┬─────────┐
│種類│發票人          │ 發  票  日 │到   期   日│ 金  額 │    付  款  地    │
├──┼────────┼──────┼──────┼────┼─────────┤
│本票│龍平股份有限公司│93年11月27日│93年12月27日│200萬元 │新莊市○○路692號 │
│    │廖培鏘          │            │            │        │                  │
│    │丙○○          │            │            │        │                  │
│    │鄭足春          │            │            │        │                  │
└──┴────────┴──────┴──────┴────┴─────────┘
附表二：
┌─┬─────────┬─────────────┬─────────┐
│編│文書名稱          │欄位                      │偽造之署押        │
│號│                  │                          │                  │
├─┼─────────┼─────────────┼─────────┤
│一│花蓮區中小企業銀行│「連帶保證人（簽章）」欄  │「丙○○」簽名1枚 │
│  │借款契約          │                          │                  │
├─┼─────────┼─────────────┼─────────┤
│二│花蓮區中小企業銀行│「連帶保證人資料」欄      │「丙○○」簽名1枚 │
│  │便利通小額貸款申  ├─────────────┼─────────┤
│  │請書暨資料表      │「連帶保證人簽章」欄      │「丙○○」簽名1枚 │
└─┴─────────┴─────────────┴─────────┘


司法院資訊處製作；財團法人民間司法改革基金會備份。
